---
title: "Tutoriaali fmi2 R-paketille"
output:
  prettydoc::html_pretty:
    theme: leonids
    highlight: github
---

```{r, include = FALSE}
knitr::opts_chunk$set(
  collapse = TRUE,
  comment = "#>"
)
```

Ennen tämän artikkelin lukemista kannattaa tutustua `fmi2` paketin toiseen [artikkeliin](weather_observation_data_fi.Rmd). Siinä käydään läpi perustiedot paketista ja esitellään säähavaintojen saamiseen tarvittavat funktiot, esimerkiksi `obs_weather_daily()`. Tässä artikkelissa keskitytään funktioihin, joita ei käsitelty toisessa artikkelissa. Aloitetaan lataamalla tarvittavat paketit.

```{r setup, message=FALSE, warning=FALSE}
library(fmi2)
library(ggplot2)
library(DT)
```

# Wrapper funktiot

Tässä osiossa käydään läpi paketin wrapper funktioita. Nämä funktiot kutsuvat säähavaintojen saamiseen tarvittavia funktioita ja antavat käyttäjälle haluamansa havainnot. 

## Sademäärä havainnot

Sademäärä havaintoja voi hakea käyttämällä `get_precipitation()` funktiota. Funktion käyttäminen vaatii havaintojen aikavälin määrittämisen, eli halutaanko tuntikohtaiset, päivittäiset vai kuukausittaiset havainnot. Käydään läpi funktion käyttöä vertaamalla Helsingin, Turun ja Oulun päivittäisiä sademääriä.

```{r precipitation, warning = FALSE}
# Datan hakeminen
helsinki_precipitation <- get_precipitation(interval = "daily", place = "Helsinki",
                                            starttime = "2024-06-07", endtime = "2024-07-07")
turku_precipitation <- get_precipitation(interval = "daily", place = "Turku",
                                            starttime = "2024-06-07", endtime = "2024-07-07")
oulu_precipitation <- get_precipitation(interval = "daily", place = "Oulu",
                                            starttime = "2024-06-07", endtime = "2024-07-07")
# Lisätään sijainnin nimi datoihin ja yhdistetään ne
helsinki_precipitation$location <- "Helsinki"
turku_precipitation$location <- "Turku"
oulu_precipitation$location <- "Oulu"

all_data <- rbind(helsinki_precipitation, turku_precipitation, oulu_precipitation)
# Faktorisoidaan sijainti ja järjestetään data
all_data <- all_data %>% 
  dplyr::mutate(location = factor(location, 
                                  levels = c("Helsinki", "Turku", "Oulu"),
                                  ordered = TRUE))
# Piirretään kuvaajat
all_data %>% 
  dplyr::filter(variable == "rrday") %>% 
  ggplot(aes(x = time, y = value, color = variable)) + 
  geom_line() + facet_wrap(~ location, ncol=1) + ylab("Sademäärä (mm)\n") +
  xlab("\nPäivä") + theme_minimal()
```

## Lämpötilahavainnot

Funktio `get_temperature()` mahdollistaa lämpötilahavaintojen hakemisen. Funktion palauttamat muuttujat riippuvat käytetystä aikavälistä. Tuntikohtaiset ja päivittäiset havainnot sisältävät keskilämpötilan, minimi ja maksimi lämpötilan. Kuukausikohtaiset havainnot taas sisältävät vain keskilämpötilan. Verrataan tuntikohtaisia lämpötila havaintoja samassa kolmessa kaupungissa.

```{r temperature, warning=FALSE}
# Datan hakeminen
helsinki_temperature <- get_temperature(interval = "hourly", place = "Helsinki",
                                            starttime = "2024-07-01", endtime = "2024-07-07")
turku_temperature <- get_temperature(interval = "hourly", place = "Turku",
                                            starttime = "2024-07-01", endtime = "2024-07-07")
oulu_temperature <- get_temperature(interval = "hourly", place = "Oulu",
                                            starttime = "2024-07-01", endtime = "2024-07-07")
# Lisätään sijainnin nimi datoihin ja yhdistetään ne
helsinki_temperature$location <- "Helsinki"
turku_temperature$location <- "Turku"
oulu_temperature$location <- "Oulu"

all_data <- rbind(helsinki_temperature, turku_temperature, oulu_temperature)
# Faktorisoidaan sijainti ja järjestetään data
all_data <- all_data %>% 
  dplyr::mutate(location = factor(location, 
                                  levels = c("Helsinki", "Turku", "Oulu"),
                                  ordered = TRUE))
# Piirretään kuvaajat
all_data %>% 
  dplyr::filter(
    variable == "TA_PT1H_AVG" | variable == "TA_PT1H_MAX" | variable == "TA_PT1H_MIN") %>% 
  ggplot(aes(x = time, y = value, color = variable)) + 
  geom_line() + facet_wrap(~ location, ncol=1) + ylab("Lämpötila (C)\n") +
  xlab("\nPäivä") + theme_minimal() + 
  scale_color_discrete(name = "Muuttuja",
                      labels = c("Keskilämpötila", "Maksimi lämpötila", "Minimi lämpötila"))
```

## Tuulihavainnot

Tuulihavaintojen hakemiseen voi käyttää `get_wind()` funktiota. Funktio palauttaa tuntikohtaiset havainnot tuulen suunnasta, keskinopeudesta, minimi ja maksimi nopeudesta. Vain tuntikohtaiset havainnot ovat saatavilla. Verrataan tuulen nopeutta Helsingissä, Turussa ja Tampereella.

```{r wind, warning = FALSE}
# Datan hakeminen
helsinki_wind <- get_wind(place = "Helsinki", starttime = "2024-07-01", endtime = "2024-07-07")
turku_wind <- get_wind(place = "Turku", starttime = "2024-07-01", endtime = "2024-07-07")
tampere_wind <- get_wind(place = "Tampere", starttime = "2024-07-01", endtime = "2024-07-07")
# Lisätään sijainnin nimi datoihin ja yhdistetään ne
helsinki_wind$location <- "Helsinki"
turku_wind$location <- "Turku"
tampere_wind$location <- "Tampere"

all_data <- rbind(helsinki_wind, turku_wind, tampere_wind)
# Faktorisoidaan sijainti ja järjestetään data
all_data <- all_data %>% 
  dplyr::mutate(location = factor(location, 
                                  levels = c("Helsinki", "Turku", "Tampere"),
                                  ordered = TRUE))
# Piirretään kuvaajat
all_data %>% 
  dplyr::filter(
    variable == "WS_PT1H_AVG" | variable == "WS_PT1H_MAX" | variable == "WS_PT1H_MIN") %>% 
  ggplot(aes(x = time, y = value, color = variable)) + 
  geom_line() + facet_wrap(~ location, ncol=1) + ylab("Tuulen nopeus (m/s)\n") +
  xlab("\nPäivä") + theme_minimal() +
  scale_color_discrete(name = "Muuttuja",
                       label = c("Keskinopeus", "Maksimi nopeus", "Minimi nopeus"))
```

# Muut funktiot

Käydään nyt läpi muita paketissa olevia funktioita.

## Ilmanlaatuhavainnot

Tuntikohtaiset ilmanlaatuhavainnot saa käyttämällä funktiota `get_airquality()`. Funktio palauttama data sisältää kymmenen eri muuttujaa. Tarkan listan muuttujista löytää funktion dokumentaatiosta (`?get_airquality()`). Verrataan typpioksidin (NO2_PT1H_avg) ja alle 10 µm kokoisten hiukkasten määrää Turussa, Helsingissä ja Tampereella.

```{r airquality, warning = FALSE}
# Datan hakeminen
helsinki_air <- get_airquality(place = "Helsinki",
                               starttime = "2024-07-01", endtime = "2024-07-07")
turku_air <- get_airquality(place = "Turku",
                            starttime = "2024-07-01", endtime = "2024-07-07")
tampere_air <- get_airquality(place = "Tampere",
                              starttime = "2024-07-01", endtime = "2024-07-07")
# Lisätään sijainnin nimi datoihin ja yhdistetään ne
helsinki_air$location <- "Helsinki"
turku_air$location <- "Turku"
tampere_air$location <- "Tampere"

all_data <- rbind(helsinki_air, turku_air, tampere_air)
# Faktorisoidaan sijainti ja järjestetään data
all_data <- all_data %>% 
  dplyr::mutate(location = factor(location, 
                                  levels = c("Helsinki", "Turku", "Tampere"),
                                  ordered = TRUE))
# Piirretään kuvaajat
all_data %>% 
  dplyr::filter(
    variable == "NO2_PT1H_avg" | variable == "PM10_PT1H_avg") %>% 
  ggplot(aes(x = time, y = value, color = variable)) + 
  geom_line() + facet_wrap(~ location, ncol=1) + ylab("Tiheys (ug/m3)\n") +
  xlab("\nDate") + theme_minimal()
```

## Muuttujien nimeäminen ja havaintoasemien tietojen lisääminen

Funktio `describe_variables()` mahdollistaa lisätiedon saamisen erilaisten FMI havaintojen muuttujista. `label_variables()` funktion avulla voi taas lisätä dataan sarakkeen, jossa kuvataan tarkemmin muuttujia. Havainnollistetaan funktion käyttöä ilmanlaatuhavainnoilla.

```{r label, warning=FALSE}
# Datan hakeminen
turku_air <- get_airquality(place = "Turku",
                            starttime = "2024-07-01", endtime = "2024-07-07")
# Muuttujien nimeäminen
turku_air <- turku_air %>%
  label_variables()
turku_air %>%
  DT::datatable()
```

Havaintoasemien tiedot pystyy lisäämään dataan käyttämällä funktiota `add_station()`. Funktio lisää aseman nimen ja fmisid tunnuksen.

```{r station_info, warning=FALSE}
# Datan hakeminen
turku_wind <- get_wind(place = "Turku", starttime = "2024-07-01", endtime = "2024-07-07")
# Lisätään havaintoasemian tiedot
turku_wind <- turku_wind %>%
  add_station()
turku_wind %>%
  DT::datatable()
```


## Havaintoasemien kartoittaminen

Havaintoasemia voi etsiä käyttämällä funktiota `fmi_stations()` tai selaamalla [FMI-nettisivuja](https://www.ilmatieteenlaitos.fi/havaintoasemat). Funktio `plot_stations()` piirtää havaintoasemat interaktiiviselle kartalle, josta voi etsiä haluamansa aseman. Klikkaamalla havaintoasemaa saa sen perustiedot, esimerkiksi nimen ja fmisid tunnuksen. 

```{r map_stations, warning = FALSE}
# Piirretään havaintoasemat kartalle
plot_stations(legend = FALSE)
```

Funktiolla `select_stations()` voi taas valita interaktiivisesti osajoukon havaintoasemista. Funktio piirtää myös asemat interaktiiviselle kartalle, josta voi valita haluamansa asemat. Funktio palauttaa lopuksi tiedot valituista asemista.

## Interaktiivinen funktio

Erilaisa FMI havaintotietoja voi myös hakea käyttämällä interaktiivista `fmi2_interactive()` funktiota. Funktion avulla käyttäjä voi valita interaktiivisesti havaintojen saamista varten tarvittavat tiedot. Se pystyy myös tulostamaan viitteen datalle ja funktiokutsun, jolla havainnot saatiin.

Datan hakeminen käyttämällä interaktiivista funktiota näyttää kutakuinkin seuraavalta:

```{}
> fmi2_interactive()
Which observations do you want? 

1: Weather observations
2: Temperature observations
3: Wind observations
4: Precipitation observations
5: Airquality observations

Selection: 2
Select spatial resolution 

1: Hourly
2: Daily
3: Monthly

Selection: 1
Give start time in ISO-format: 2024-01-01
Give end time: 2024-01-07
Select the way of choosing location 

1: Input parameter
2: Select from interactive map

Selection: 1
Select location parameter 

1: place
2: fmisid
3: wmo
4: geoid
5: bbox

Selection: 2
Enter station fmisid: 101065
Do you want to specify coordinate reference system (crs)? 

1: Yes
2: No

Selection: 2
Do you want to specify timestep? 

1: Yes
2: No

Selection: 2
Add labels for variables? 

1: Yes
2: No

Selection: 2
Add station info? 

1: Yes
2: No

Selection: 2
Print dataset citation? 

1: Yes
2: No

Selection: 1
Print the code for the function call? 

1: Yes
2: No

Selection: 1
Print fixity checksum for the data? 

1: Yes
2: No

Selection: 1
#### DATASET CITATION 

@Misc{,
  title = {Hourly weather observations},
  organization = {Finnish Meteorological Institute (FMI)},
  author = {{Finnish Meteorological Institute (FMI)}},
  year = {2024},
  url = {http://opendata.fmi.fi/wfs?service=WFS&version=2.0.0&request=getFeature&storedquery_id=fmi%3A%3Aobservations%3A%3Aweather%3A%3Ahourly%3A%3Asimple&starttime=2024-01-01&endtime=2024-01-07&fmisid=101065&parameters=TA_PT1H_AVG&parameters=TA_PT1H_MAX&parameters=TA_PT1H_MIN},
  type = {Dataset},
  note = {Accessed 2024-07-16 using fmi2 R package 0.3.1.9000},
}

#### DOWNLOAD PARAMETERS: 

get_temperature(interval = "hourly, starttime = "2024-01-01", endtime = "2024-01-07",
    place = NULL, fmisid = "101065", crs = NULL, bbox = NULL,
    wmo = NULL, geoid = NULL, timestep = NULL)

### FIXITY CHECKSUM: 

[1] "Fixity checksum (md5) for the dataset: 7f87c358dd85d5b2834128ba6587df89"

Simple feature collection with 435 features and 3 fields
Geometry type: POINT
Dimension:     XY
Bounding box:  xmin: 22.27916 ymin: 60.51565 xmax: 22.27916 ymax: 60.51565
Geodetic CRS:  ETRS89
First 10 features:
                  time    variable value                  Location
1  2024-01-01 00:00:00 TA_PT1H_AVG -16.8 POINT (22.27916 60.51565)
2  2024-01-01 00:00:00 TA_PT1H_MAX -16.6 POINT (22.27916 60.51565)
3  2024-01-01 00:00:00 TA_PT1H_MIN -17.0 POINT (22.27916 60.51565)
4  2024-01-01 01:00:00 TA_PT1H_AVG -17.0 POINT (22.27916 60.51565)
5  2024-01-01 01:00:00 TA_PT1H_MAX -16.8 POINT (22.27916 60.51565)
6  2024-01-01 01:00:00 TA_PT1H_MIN -17.2 POINT (22.27916 60.51565)
7  2024-01-01 02:00:00 TA_PT1H_AVG -17.3 POINT (22.27916 60.51565)
8  2024-01-01 02:00:00 TA_PT1H_MAX -17.0 POINT (22.27916 60.51565)
9  2024-01-01 02:00:00 TA_PT1H_MIN -17.6 POINT (22.27916 60.51565)
10 2024-01-01 03:00:00 TA_PT1H_AVG -17.7 POINT (22.27916 60.51565)
```

## Funktio fmi2 datojen viittaamista varten

Mille tahanasa `fmi2` datalle voi tulostaa viitteen käyttämälle `cite_fmi2()` funktiota. Funktio printtaa viittauksen halutulle datalle ja se myös tukee eri bibliografia formaatteja. Viite aiemmin käytetylle tuuli datalle on:

```{r citation_func, warning = FALSE}
# Viitteen tulostus
cite_fmi2(turku_wind)
```

Funktio tulostaa myös viitteen `fmi2` paketille.

# Lisensointi ja viittaminen

### FMI data

Viittaa FMI:in ja jaa linkki [https://www.ilmatieteenlaitos.fi](https://www.ilmatieteenlaitos.fi).

* [Täysi lisenssi ja käyttöehdot](https://www.ilmatieteenlaitos.fi/avoin-data)

Keskeiset kohdat tiivistettynä:

* FMI:n avoin data on [CC BY 4.0](https://creativecommons.org/licenses/by/4.0/) lisenssin alainen.
* FMI omistaa datan, ellei sopimusperusteisesti toisin mainita.

### fmi2 R-paketti

Mikäli käytät julkaisussasi dataa, jonka olet hankkinut fmi2-pakettia käyttäen, toivomme että viittaat pakettiin seuraavalla tavalla:

```{r citation, message=FALSE, warning=FALSE}
citation("fmi2")
```

Tutkimuksessa käytettyihin ohjelmistoihin ja algoritmeihin viittaaminen ja niiden relevanssin tunnistaminen ja tunnustaminen on toisen FORCE11-julkaisun, FORCE11 Software Citation Principlesin ([Smith et al., 2016](https://doi.org/10.7717/peerj-cs.86)), mukaan tärkeää.

# Paketin kehittäminen, vikojen raportointi ja parannusehdotukset

Pakettia voi muokata, käyttää ja levittää vapaasti  [MIT-lisenssin](https://fi.wikipedia.org/wiki/MIT-lisenssi) ehtojen mukaisesti.

Tunnistetut ja raportoidut bugit, puutteet ja muut rajoitteet on listattu projektin [GitHub-issueissa](https://github.com/rOpenGov/fmi2/issues). Sivulla voi myös ilmoittaa uusista vioista ja antaa parannusehdotuksia. Käyttäjien tekemät koodikontribuutiot ovat myös erittäin tervetulleita.

# Istunnon tiedot 

Tämä artikkeli luotiin seuraavalla laitteisto- ja ohjelmistokokoonpanolla:

```{r sessioninfo, warning = FALSE}
sessionInfo()
```

